【裁判字號】    96,交訴,8
【裁判日期】    971201
【裁判案由】    過失致死
【裁判全文】
臺灣臺東地方法院刑事判決               96年度交訴字第8號
公  訴  人  臺灣臺東地方法院檢察署檢察官
被      告  乙○○
            丙○○
上  一  人
選任辯護人  吳漢成律師
上列被告因業務過失致死案件，經檢察官提起公訴（96年度偵字
第857號），本院判決如下：
    主  文
乙○○、丙○○均無罪。
    理  由
一、公訴意旨略以：被告乙○○係車牌號碼IQ-900號聯結車（拖
    車車號PW-52）之所有人，丙○○則係以駕駛聯結車為業，
    為從事駕駛業務之人，乙○○應注意汽車煞車應調整至完妥
    靈活有效，行車前須詳細檢查煞車裝置確實有效，而依當時
    情形，並無不能注意之情事，竟疏未注意上開交通規則，自
    行調整車頭前2輪車輪之煞車裝置，致車頭左前輪之煞車力
    僅有61公斤、右前輪之煞車力僅有55公斤，未達標準總煞車
    力2210公斤，並於民國95年12月29日將該車交予被告丙○○
    駕駛；被告丙○○於95年12月30日凌晨4時35分許，駕駛該
    車沿臺東縣臺九線省道由南往北方向行駛，於行經臺九線省
    道388公里200公尺處，應注意行車前須詳細檢查煞車裝置確
    實有效，亦應注意大型汽車在雙向四車道行駛時，除超越同
    一車道之前車或準備左轉彎外，均不得在內側車道行駛，且
    行駛時，駕駛人應注意車前狀況，並隨時採取必要之安全措
    施，而依當時情形，並無不能注意之情事，竟疏未檢查煞車
    裝置，且行駛於內側車道，亦未注意車前狀況，適有被害人
    陳文治由南向車道徒步橫越槽化線，行走至對向車道，丙○
    ○見狀竟未減速慢行，因閃避不及，不慎撞擊陳文治，猶續
    行前行30餘公尺始停車，致陳文治倒地，經送醫急救後，陳
    文治仍因頭部外傷致腦挫傷併顱內出血不治死亡。因認被告
    乙○○、丙○○均涉犯刑法第276條第2項之業務過失致人於
    死罪嫌。
二、按犯罪事實應依證據認定，無證據不得認定犯罪事實；不能
    證明被告犯罪者，應諭知無罪之判決，刑事訴訟法第154 條
    第2項、第301條第1項分別定有明文。又事實之認定，應憑
    證據，如未能發現相當證據，或證據不足以證明，自不能以
    推測或擬制之方法，為裁判基礎；且認定不利於被告之事實
    須依積極證據，苟積極證據不足為不利於被告事實之認定時
    ，即應為有利於被告之認定（最高法院40年臺上字第86 號
    、30年上字第816號判例意旨參照）。次按被告之自白，不
    得作為有罪判決之唯一證據，仍應調查其他必要之證據，以
    察其是否與事實相符，為刑事訴訟法第156條第2項所明定。
    所稱應調查其他必要之證據者，並不侷限於此項自白確出於
    任意性而已，尤重在其有補強證據以擔保被告自白之真實性
    ；亦即以補強證據之存在，藉以限制合法自白在證據上之價
    值，俾發現實質的真實。故即使被告之自白出於任意性，然
    若別無其他補強證據足以擔保其自白確與犯罪事實相符者，
    該自白仍非刑事訴訟法上得據之為認定被告犯罪事實之證據
    ，當不得僅憑此而為對被告不利之認定（最高法院84年度臺
    上字第4728號判決參照）。
三、按被告以外之人於審判外之言詞或書面陳述，除法律有規定
    者外，不得作為證據，刑事訴訟法第159條第1項固有明文。
    惟查：
（一）按「除前三條之情形外，下列文書亦得為證據：除顯有不
      可信之情況外，從事業務之人於業務上或通常業務過程所
      須製作之紀錄文書、證明文書。」同法第159條之4第2款
      亦有明文。醫師執行醫療業務時，不論患者是因病尋求診
      療，或因特殊目的而就醫，醫師於診療過程中，應依醫師
      法之規定，製作病歷，此一病歷之製作，均屬醫師於醫療
      業務過程中所須製作之紀錄文書，而且每一醫療行為均屬
      可分，因其接續之看診行為而構成醫療業務行為，其中縱
      有因訴訟目的，例如被毆傷而尋求醫師之治療，對醫師而
      言，仍屬其醫療業務行為之一部分，仍應依法製作病歷，
      則該病歷仍屬業務上所製作之紀錄文書，與通常之醫療行
      為所製作之病歷無殊，自屬刑事訴訟法第159條之第2款所
      稱從事業務之人於業務上所須製作之紀錄文書，而診斷證
      明書係依病歷所轉錄之證明文書，自仍屬本條項之證明文
      書（最高法院97年度臺上字第666號判決要旨參照），是
      馬偕紀念醫院臺東分院（下稱馬偕醫院）出具之被害人陳
      文治診斷證明書自有證據能力。
（二）按法院或檢察官得囑託醫院、學校或其他相當之機關、團
      體為鑑定，或審查他人之鑑定，並準用第203條至第206條
      之1規定；鑑定之經過及其結果，應命鑑定人以言詞或書
      面報告，同法第208條第1項、第206條第1項定有明文。可
      知法院囑託機關鑑定並未準用同法第202條鑑定人具結義
      務之規定；另同法第159條於92年2月6日之修正理由：「
      本條所謂『法律有規定者』，係指本法第159條之1至第
      159條之5及第206條等規定等語，故法院囑託機關鑑定不
      受傳聞法則之拘束甚明。查本院依職權先後囑託臺灣省花
      東區行車事故鑑定委員會、臺灣省車輛行車事故覆議鑑定
      委員會、國立交通大學鑑定被告2人之過失責任，鑑定人
      以97年7月13日花東鑑字第0966101222號函附鑑定意見書
      、96年11月13日府覆議字第0966203605號函、97年7月23
      日交大管運字第0970011350號函附行車事故鑑定意見書提
      出於法院，是依同法第159條第1項立法理由及同法第206
      條第1項規定，上揭3份鑑定意見書均有證據能力。
（三）按傳聞法則乃對於被告以外之人於審判外之言詞或書面陳
      述，亦即針對被告以外之人於審判外以言詞或書面所為之
      供述證據而為之規範。本案現場暨車損照片20張、相驗照
      片20張，其性質固有供述證據與非供述證據之爭論，然審
      酌照片係傳達照相當時現場情況，而透過照片傳達的情形
      與現場真實情形，在內容上的一致性，是透過機械的正確
      性來加以保障，換言之，照片並不存在人對現實情形的知
      覺、記憶所經常發生的表現錯誤，是認照片之性質係非供
      述證據，則無傳聞法則之適用，此外別無證據證明上開照
      片有經偽造變造之情形，是應有證據能力。
（四）按被告以外之人於審判外之陳述，雖不符刑事訴訟法第
      159條之1至之4之規定，而經當事人於審判程序同意作為
      證據，法院審酌該言詞陳述或書面陳述作成時之情況，認
      為適當者，亦得為證據；當事人、代理人或辯護人於法院
      調查證據時，知有第159條第1項不得為證據之情形，而未
      於言詞辯論終結前聲明異議者，視為有前項之同意，刑事
      訴訟法第159條之5定有明文。查本案以下所引用之其他證
      據，被告及辯護人於本院審理時均表示不爭執其證據能力
      ，且迄於言詞辯論終結前，亦未就本院所調查之證據資料
      主張有刑事訴訟法第159條第1項不得為證據之情形，本院
      審酌該證據作成之情況，認均無不適當情事，依刑事訴訟
      法第159條之5規定，均有證據能力，合先敘明。
四、公訴意旨認被告涉有上揭罪嫌，無非係以被告乙○○、丙○
    ○偵查中之自白、證人即共同被告乙○○及證人蘇穎川之證
    述，並有卷附被害人陳文治之診斷證明書、道路交通事故現
    場圖、道路交通事故調查報告表(一)、(二)、現場暨車損照片20
    張、相驗筆錄、相驗屍體證明書、驗斷書、相驗照片20張、
    檢察官履勘筆錄、車牌號碼IQ-900號聯結車頭部分檢驗紀錄
    表、檢驗照片18張可為佐證，為其論據，此外，別無其他積
    極證據。訊據被告丙○○對於上揭事實坦承不諱，被告乙○
    ○則堅決否認有何過失致死犯行，辯稱：被告丙○○事故發
    生時所駕駛之聯結車，經臺東監理站測試煞車功能，車頭部
    分固未達標準，惟通常此種聯結車車頭之煞車通常會調比板
    臺部分鬆，否則緊急煞車時，板臺會推往車頭，導致車頭轉
    向，且被告是忽然衝出來車道，以致遭撞擊，應與煞車無關
    等語。經查：
（一）被告丙○○為營業大貨車司機，為從事駕駛業務之人，於
      上揭時間駕駛車牌號碼IQ-900號營業用大貨車（拖車車號
      PW-52），行經臺九線省道388公里200公尺處，與徒步行
      走穿越漕化線之被害人陳文治發生碰撞等情，業據被告丙
      ○○、乙○○供承在卷，並有道路交通事故現場圖、道路
      交通事故調查報告表(一)、(二)各1份及現場暨車損照片20張
      在卷可稽（見相驗卷第14頁至第26頁）；又被害人因本件
      車禍受有頭部外傷致腦挫傷併顱內出血，於送醫後不治死
      亡乙情，有被害人之上揭診斷證明書1紙附卷可稽（見相
      驗卷第28頁），復經臺灣臺東地方法院檢察署檢察官督同
      檢驗員相驗屬實，並製有相驗筆錄、相驗屍體證明書、驗
      斷書以及相驗照片20張在卷可憑（見相驗卷第43頁、第44
      頁、第76頁至86頁）。
（二）查上揭聯結車為乙○○所有，靠行連芳公司，而由其負責
      保養及更換零件，並與被告丙○○交互駕駛等情，業據被
      告乙○○陳明在卷（見相驗卷第62頁）。又上揭聯結車經
      公路總局高雄區監理站臺東監理站為煞車測試，該聯結車
      頭前軸左煞車力61公斤、右煞車力55公斤，未達合格標準
      2210公斤，是檢驗結果為不合格；而拖車前軸及第一軸之
      煞車力均達合格標準，檢驗結果則為合格，有上揭機關之
      自動化檢驗紀錄表2紙在卷可稽（見相驗卷第64、65頁）
      。
（三）按汽車行駛時，駕駛人應注意車前狀況及兩車併行之間隔
      ，並隨時採取必要之安全措施，道路交通安全規則第94條
      第3項固有明文。公訴意旨雖以：被告丙○○於上揭時、
      地駕駛上揭聯結車時，應依上揭規定注意車前狀況，且無
      不能注意之情形，竟疏未注意，以致撞擊被害人，致其死
      亡，顯有過失。惟查：
   1. 被告丙○○於偵查中供陳：伊當時行駛於臺九線往花蓮方
      向之內側車道，時速約60公里，被害人從伊左邊突然出來
      ，伊就撞到被害人了等語（見相驗卷第40頁）；證人蘇潁
      川於警詢時、偵查中證稱：其駕駛自小客車載被害人沿青
      海路往知本方向行駛，行經事故地點，因被害人欲下車小
      便，其於是停車在路旁，被害人下車後由西向東穿越馬路
      ，遭往臺東方向行駛之上揭聯結車撞擊倒地等語（見相驗
      卷第7頁、第36頁）。再參以上揭道路交通事故現場圖、
      現場暨車損照片顯示：肇事地點為臺東市○○路○段北向
      車道，雙向各有2快車道，外側有慢車道，中央以劃分島
      劃分，並以槽化線連接分向限制線，劃分島上立有5個防
      撞緩衝桶，最北端1個橫倒，證人蘇潁川載送被害人之車
      輛停駛於槽化線上防撞緩衝桶對面之南向車道路旁，南向
      車道內接近中央漕化線有被害人遺留之一灘血跡，北距聯
      結車26.3公尺，劃分島上之燈桿雙邊掛有廣告旗幟，案發
      現場路面並無煞車痕，上揭肇事聯結車頭正面左側有圓形
      撞擊凹陷等情，足認係被害人由南向車道證人蘇潁川停車
      處，穿越漕化線防撞緩衝桶附近，至對向內側車道時，遭
      被告丙○○所駕駛之聯結車撞擊後彈回南向車道倒地。
   2. 按槽化線，用以引導車輛駕駛人循指示之路線行駛，並禁
      止跨越。劃設於交岔路口、立體交岔之匝道口或其他特殊
      地點；行人在禁止穿越、劃有分向限制線、設有劃分島或
      護欄之路段或三快車道以上之單行道，不得穿越道路，道
      路交通標誌標線號誌設置規則第171條第1項、道路交通安
      全規則第134條第3項分別規定甚明。查被害人陳文治由臺
      東線臺九線公路南向車道橫越馬路，穿越漕化線至北向內
      側車道等情，業已認定如前。則被害人違規穿越分向限制
      線，為違規行為，已堪認定。再從編號15、17、18之現場
      照片以觀，在被害人係由南向車道橫越馬路至槽化線防撞
      緩衝桶附近進入北向內側車道之情況下，分隔島上所懸掛
      之廣告旗幟及豎立5個防撞緩衝桶，確實足以駕駛人影響
      之視線（見相驗卷第24、25頁照片）。衡諸常理，被害人
      驟然違規闖入被告丙○○之車道，兼以被告丙○○行駛於
      內側車道，視線距離較短，且分隔島上之旗幟及緩衝桶亦
      足以影響其視線，則在相同情形下，對客觀上任何行駛於
      該車道之駕駛人而言，均係處於突然而甚難注意並採取避
      免措施之狀況，是尚難以被告丙○○駕車撞擊被害人之結
      果，遽論其違反注意車前狀況之義務，進而認定其應就此
      部分負過失責任。本院亦依職權囑託臺灣省花東區車輛行
      車事故鑑定委員會鑑定被告丙○○之肇事因素，鑑定意旨
      略以：「行人陳文治酒後違規跨越中心槽化線（分向限制
      線）穿越道路時，未注意右方來車並讓行進中之車輛先行
      ，為肇事原因。丙○○駕駛營業半聯結車無肇事因素。」
      等語；經再送臺灣省車輛行車事故覆議鑑定委員會覆議，
      及國立交通大學鑑定均同此意見，有97年7月13日花東鑑
      字第0966101222號函附鑑定意見書、96年11月13日府覆議
      字第0966203605號函、97年7月23日交大管運字第0970011
      350號函附行車事故鑑定意見書附卷可按（見本院卷第47
      頁、第85頁、第101頁）。是被告丙○○駕車時並未違反
      注意車前狀況之義務，堪以認定。
（四）按汽車煞車，未調整完妥靈活有效，或方向盤未保持穩定
      準確，仍准駕駛人使用者，處汽車所有人新臺幣1,800元
      以上3,600元以下罰鍰，並責令調整或修復道路交通管理
      處罰條例第19條定有明文；又按行車前應注意煞車須詳細
      檢查確實有效，95年6月30日修正、同年7月1日施行之道
      路交通安全規則第89條第1項亦有明文。上揭條文分別為
      被告乙○○、丙○○行為時應遵守之交通法規，公訴意旨
      再以：被告乙○○為肇事聯結車之所有人，未將上揭車輛
      之煞車調整至完妥靈活有效，即交予被告丙○○駕駛，而
      被告丙○○行車前未注意煞車狀況即開車上路，造成上揭
      事故，致被告人死亡，2人均顯有過失，此固為被告丙○
      ○所不否認，被告乙○○亦坦承煞車狀態確實未達標準，
      並有上揭自動化檢驗紀錄表2紙在卷可證，是被告2人行為
      確實違反上揭交通規定，固堪認定。惟查：
    1.被告丙○○偵查中供陳：伊看到被害人後剛踩煞車就撞到
      了，但不清楚為何沒有煞車痕，而且車子還行駛了30多公
      尺才停云云。惟證人即共同被告乙○○具結證稱：伊案發
      時正在車後臥鋪睡覺，有聽到碰一聲，丙○○喊說出事了
      ，伊才爬起來看，伊聽到碰一聲前，並無聽到或感覺到緊
      急煞車等語（見相驗卷第40頁）。證人蘇潁川則具結證述
      ：其當時聽到碰一聲，才知道被害人被撞，其聽到碰一聲
      之前，並未聽到車子緊急煞車之聲音等語（見相驗卷第37
      頁）。復參以上揭道路交通現場圖、現場照片均顯示案發
      現場路面並無煞車痕跡，而被告丙○○肇事後聯結車停車
      位置尚距離被害人遺留之血跡處26.3公尺等節，並衡諸被
      告丙○○自陳肇事時聯結車之時速為60公里等語，足認被
      告丙○○於發現被害人進入其車道時，已不及煞車閃避隨
      即撞擊被害人，致其倒地不起。
    2.又被害人驟然自臺九線南向車道違規穿越槽化線至北向內
      側車道，兼以分隔島上廣告旗幟其緩衝桶足以影響視線，
      是任何駕駛人處此情況均不可能有所注意並加以避免，業
      經認定如前，則被告丙○○既然不可能在一般安全煞車距
      離前即注意到闖入其車道之被害人並採取避免措施，則其
      看到被害人時，根本已不及煞車閃避，而非本可透過採取
      煞車閃避等措施即可避免撞擊結果，卻因煞車力不足導致
      撞擊，二者情形迥然有別，蓋於本案情形，縱使肇事聯結
      車頭前軸煞車力完全符合標準，仍不可能避免撞擊結果。
      從而，被害人之死亡結果應與被告2人未將聯結車頭前軸
      煞車力調整至標準狀態無因果關係，該聯結車之煞車力不
      足應非本案肇事因素。本院復依職權囑託臺灣省車輛行車
      事故覆議鑑定委員會、國立交通大學就肇事車輛煞車力未
      達標準是否為本案肇事因素予以鑑定，臺灣省車輛行車事
      故覆議鑑定委員會鑑定意旨略以：「本案半聯結車雖有調
      整其煞車裝置至未達標準情況，惟並未調成完全無煞車能
      力，就肇事型態對劉車屬猝不及防。」等語；國立交通大
      學鑑定意見則以：「曳引車前軸煞車力不足應可確定影響
      撞擊之力道大小，尚難構成本案肇事因素。」等語，有臺
      灣省車輛行車事故覆議鑑定委員會、國立交通大學上揭2
      份鑑定意見書附卷可按，均同此結論，益證被告2人未將
      肇事聯結車頭前軸煞車力調整至標準狀態之行為，非本案
      之肇事因素，自無法以刑法業務過失致死罪相繩。
（五）公訴意旨另以：如被告駕駛聯結車不違規行駛於上揭道路
      之內側車，將不致於撞擊被害人。按95年6月30日修正、
      同年7月1日施行前之道路交通安全規則第98條第1項第1款
      固然規定：「汽車在雙向四車道行駛時，應依左列規定：
      一、大型汽車除超越同一車道之前車或準備左轉彎外，均
      不得在內側車道行駛。但在市區○○○○道道路行駛時，
      不在此限。」；惟上揭規定業於95年6月30日經交通部以
      交路字第0950085038號令、內政部臺警字第0950870865
      號令會銜修正發布，並自同年7月1日施行，已修正為：「
      汽車在同向二車道以上之道路（車道數計算，不含車種專
      用車道、機車優先道及慢車道），除應依標誌或標線之指
      示行駛外，並應遵守下列規定：一、大型汽車在同向三車
      道以上之道路，除準備左轉彎外，不得在內側車道行駛。
      」。經查，被告行為時係95年12月30日，係發生於上揭規
      定修正施行之後，自應適用修正後之上揭規定，而肇事地
      點臺東市○○路○段（即臺九線省道388公里200公尺處）
      ，為同向二車道之道路，有道路交通事故現場圖及現場照
      片在卷可參。揆諸上揭修正後道路交通規則第98條第1項
      第1款規定，被告丙○○駕駛聯結車行駛於同向僅二車道
      之上揭道路內側車道，其行為並未違反交通規則，自未違
      反注意義務甚明，雖其確實於上揭道路之內側車道撞擊被
      害人致死，惟尚難以該死亡結果倒推因果關係而非難其本
      屬合法之駕駛行為。
五、綜上所述，被告2人未將聯結車頭前軸煞車力調整至標準狀
    態之行為雖違反注意義務，惟與被害人死亡結果間並無因果
    關係；而被告丙○○駕駛聯結車既未違反注意車前狀況之義
    務，亦非違規駕駛該車於上揭道路之內側車道，其未有違反
    注意義務之行為至明，從而被告2人自均未構成業務過失致
    死犯行。此外，復查無其他積極證據，足認被告2人有公訴
    人所指之上揭犯行，揆諸首揭說明，自應均為無罪之諭知。
據上論斷，應依刑事訴訟法第301條第1項，判決如主文。
本案經檢察官甲○○到庭執行職務。
中    華    民    國    97    年    12    月     1    日
                  刑事第三庭  審判長法  官  陳弘能
                                    法  官  劉正偉
                                    法  官  陳鈺雯
以上正本證明與原本無異。
如不服本判決應於收受本判決後10日內向本院提出上訴書狀；上
訴書狀應敘述具體理由。未敘述上訴理由者，應於上訴期間屆滿
後20日內向本院補提理由書狀（均須按他造當事人之人數附繕本
）。「切勿逕送上級法院」。
告訴人或被害人對於本判決如有不服，請書具不服之理由狀，請
求檢察官上訴者，其上訴期間之計算係以檢察官收受判決正本之
日期為準。
                                    書記官  沈茜庭
中    華    民    國    97    年    12    月    2     日


司法院資訊處製作；財團法人民間司法改革基金會備份。
